臺灣桃園地方法院刑事判決　　　　　　　　　　　　　　九十年度易字第八八六號
　　公　訴　人　臺灣桃園地方法院檢察署檢察官
　　被　　　告　丁○○
　　選任辯護人　鄒永禎律師
右列被告因詐欺等案件，經檢察官提起公訴（八十九年度偵續字第一三一號），本院
判決如左︰
    主  文
丁○○連續意圖為自己不法之所有，以詐術使人將本人之物交付，處有期徒刑壹年。
    事  實
一、丁○○係址設桃園縣桃園市○○路二四九號「賜安中醫診所」之負責醫師，與中
    央健康保險局（下稱健保局）訂有「全民健康保險特約醫事服務機構合約」，自
    民國八十八年四月八日起受託辦理全民健康保險特約醫事服務業務，為從事業務
    之人，明知病患戊○○於八十八年十月份因右肩扭傷酸痛至該診所就診，僅作針
    灸之診療，並開給七日份用藥，另於八十八年十月二十三日、同年十一月二十日
    至該診所複診時，僅作針灸之診療及領取七日份用藥，除據以向健保局申領相關
    醫療費用外，竟基於意圖為自己不法所有之概括犯意，連續在其職務上所作成之
    內診記錄表（即病歷）上填載戊○○於八十八年十月二十三日、同年十一月二十
    日領取三十日份治療「慢性肝病」（代號Ａ三四七）藥丸之不實之事項，連續逐
    月持以向健保局詐領丁○○未實際診療之醫療費用，而行使之，使健保局承辦人
    員陷於錯誤，因而給付賜安中醫診所丁○○於上開日期就診之醫療費用共計新台
    幣（下同）一千三百八十元（戊○○於上開日期均僅領取七日份用藥，是二次均
    虛報二十三日藥費，以每日藥費三十元計，每次虛報六百九十元，二次共計一千
    三百八十元），足生損害於健保局對於醫療給付核發及審查之正確性。嗣經健保
    局派員訪查後而得悉上情。
二、案經健保局函請台灣桃園地方法院檢察署檢察官偵查起訴。
    理  由
一、訊據被告矢口否認上開犯行，辯稱健保局在訪查病人時沒有事先提示是藥丸或藥
    粉，所以戊○○講的是伊開給她服用的七天份藥粉，但漏講三十天份的藥丸，伊
    在內診紀錄表中所載「龍膽瀉肝湯六克二乘三十」就是指藥丸三十天份，每天用
    藥量約六克，『二』是指早晚服用各一次，戊○○是皮膚病，但是長期吃藥肝會
    不好，所以皮膚跟肝的藥一起吃，伊確實有拿三十日份的藥給她服用，具結同意
    書是伊要求病患所簽立，用來向健保局申復用，伊均係詳實記載病歷，並無詐領
    健保醫療費用，伊在八十六年也有相同案件後就改過自新，不再違法了云云。
二、經查：
（一）被告係桃園縣桃園市○○路二四九號賜安中醫診所之負責醫師，與健保局訂有
      「全民健康保險特約醫事服務機構合約」，自八十八年四月八日起受託辦理全
      民健康保險特約醫事服務業務，為從事業務之人，及病患戊○○於八十八年十
      月份因右肩扭傷酸痛至該診所就診時，僅作針灸之診療，並開給七日份用藥，
      另於八十八年十月二十三日、同年十一月二十日至該診所複診時，僅作針灸及
      領取七日份用藥之診療，惟於被告丁○○所製作之戊○○之內診記錄表中則記
      載八十八年十月二十三日及同年十一月二十日有領取三十日份治療「慢性肝病
      」之用藥予戊○○之不實記載之事實，業據證人戊○○於八十八年十二月二十
      四日健保局人員訪談時證稱：「我是於八十八年十月份起因右肩部扭傷酸痛至
      賜安中醫診所就診，十月份就診在同一療程中有次去都有針灸，其中有拔罐過
      乙次，十月只拿了一次七天的藥，一天吃三次的科學中藥藥粉。藥袋已丟棄，
      我可確定是七日份的藥物。十一月十三日是去複診，也是拿七日份的藥，同樣
      是做針灸，十一月二十日也是去複診，該次療程同樣是做針灸，約做四至五次
      ，也是拿七日份的用藥。在賜安中醫診所看診都是拿七日份的用藥。」等語屬
      實，並經證人即健保局北區分局科員黃崇明於八十九年十二月六日續行偵查時
      證稱：「我們查訪前，先撥電話查訪對象，是否願接受查訪及是否領取三十日
      藥量，他們說沒有的，我們才列為訪查對象」等語；證人即查獲本件當時任職
      健保局北區分局科員丙○○於八十九年十二月六日偵查時證稱：「依就醫明細
      表凡領藥逾三十日以上者，就隨機查訪」、「訪查與他們看病時間差距二個月
      」等語，於本院審理時結證稱：「總局交辦從電腦中篩選金額申報過高及異常
      之診所，本件是由我們二人一起去訪查，因從電腦中得知賜安中醫診所，申報
      費用中有很多是病人一次都是拿三十天的用藥，電腦中可查出拿三十天用藥的
      病人資料，透過聯絡就到被保險人的住處或工作場所訪查，直接問被保險人在
      某期間內為何事拿了什麼藥丸等就醫經過，被保險人以他們記憶來回答，我們
      作紀錄，被保險人事前並不知道我們是針對三十天用藥部分在詢問」、「我們
      會把健保局保險對象門診就醫紀錄明細表拿給被保險人看，診所向健保局請領
      包括用藥金額、診療金額、診查費、藥事服務費，其中診查費及藥事服務費是
      固定的，用藥金額是健保局有一張表格，依據表內依用藥天數、總額不同合計
      之金額計算出用藥金額然後再給付」、「我們是在八十八年十二月時作訪查，
      是針對十、十一月份異常部分作訪查」、「當時是在戊○○家裡製作筆錄也是
      依照他所述記錄，當時離他吃完藥沒幾天，他還試圖從垃圾桶找出藥袋，但是
      沒有找到，他當時沒有說到拿藥丸」等語明確，此外復有賜安中醫診所之醫療
      機構開業執照、全民健康保險特約醫事服務機構合約書、戊○○內診記錄表、
      健保局保險對象門診就醫紀錄明細表等影本及賜安中醫診所涉嫌虛報門診醫療
      費用統計一份為證。
（二）次查被告雖於八十九年四月二十四日檢察官第一次開庭前提出由證人戊○○親
      筆書立內容為其在健保局訪查時因匆忙而忘記其有拿一個月份用藥之事實之具
      結同意書為憑，辯稱戊○○在健保局人員訪談時因誤記而有該次訪談記錄，是
      戊○○之訪談記錄不可採云云。而證人戊○○於八十九年四月二十四日檢察官
      第一次開庭時經檢察官提示該切結同意書亦附合改稱切結同意書內容是事實云
      云。而選任辯護人亦辯護稱戊○○在八十八年十二月的訪談紀錄中因訪談員沒
      有問，所以他就漏掉說藥丸的事，在本院調查時有說到有拿藥丸及藥粉的事，
      只是緊張所以時間記錯了，她只有國中畢業，開庭很緊張等語。然查證人戊○○因己身右肩扭傷酸痛之疾而親至被告之賜安中醫診所就診，其對被告診療後
      所開立供其服用之藥物必然知之甚詳，雖人之記憶難免隨時間之經過久遠而淡
      忘，然戊○○在其於八十八年十月及十一月間陸續至賜安中醫診所就診及領藥
      ，與其於八十八年十二月二十四日接受健保局人員訪查之時間僅距一月至二月
      餘，其記憶自當清晰無誤，則其於健保局人員訪談所陳之內容自必最接近真實
      而可採。況戊○○嗣後於八十九年十月二十日檢察官續行偵查後第一次偵查時
      證稱：「（有無一次領過三十日份量的藥？）沒有，發作才去」、「（健保局
      訪談筆錄實在？）實在」、「（領的是藥粉或藥丸？）先是拿藥粉後來拿的是
      藥丸」，於本院九十年六月一日第一次調查時又稱：「我確實於八十八年十月
      份因右肩部扭傷至賜安中醫診所就診只拿一次七天的藥，十一月十三日去複診
      也是拿七天份的藥，十一月二十日複診也是拿七天份的藥」、「（共看了幾次
      ？）時間太久我忘記了，另外我有至賜安中醫診所拿治肝的藥丸一個月份的量
      ，是在八十八年二月或三月間的事，共拿了二、三次，每次約隔一個月再去拿
      肝病的藥，所以應是在八十八年二至五月間的事」、「（八十八年十月廿三日
      及同年十一月初及十一月廿日有至賜安中醫診所拿取三十天份的肝藥？）時間
      太久我忘記了」、「（有否於八十八年十月九日、十月二十三日、十一月廿日
      因肩痛一次拿過十天份的藥？）我忘記了」，於本院九十一年一月十八日審理
      時則稱：「我是皮膚有問題，醫師是說我的肝不好，所以開藥粉及藥丸吃皮膚
      及肝，他開一月份，三餐，有拿一罐藥丸一個月份，一罐藥粉十天份，藥丸總
      共有拿過二、三次，藥粉我已忘記拿過幾次」云云，核證人戊○○於偵查後至
      本院調查、審理時先後所證言詞反覆不一，顯多隱諱不實，且其反於距其實際
      看診領藥及服藥時間最久之本院最後一次九十一年一月十八日審理時到庭陳述
      伊在賜安中醫診所看診及領藥情形之陳述卻係最為完整，實違常情。是證人戊○○嗣後於偵審中翻異前詞改稱其確有領取三十日之用藥云云，均無足採。
（三）再細繹被告所提該份由戊○○親筆簽名之具結同意書，與本件同案證人即亦因
      本件被告涉嫌虛報門診醫療費用嗣為檢察官認罪嫌不足之被保險人游富茂、劉
      堂村、蔡水明、黃育國、李漢和、洪禮俊等人所分別簽立之具結同意書相比較
      ，渠等所書立之同意書每份格式完全相同，且均在該同意書末尾另行註記之「
      前貴局訪察之筆錄，本人在匆忙中所做，故忘掉本人確有拿一個月份之藥之事
      實」字句，亦顯然出於同一人之筆跡，僅由各該證人在註記字句之末尾再親筆
      簽名並捺指印之區別而已，再參諸證人戊○○於偵查中證稱：「（為何出具具
      結同意書？）是醫師問我為何沒對健保局講我還領有其他二種藥，醫師叫我寫
      的」等語，及證人游富茂、洪禮俊於偵查中亦均證稱具結同意書是開庭之前被
      告要求渠等寫的等語觀之，前述被告所提戊○○所書立之具結同意書內容之真
      實性，胥堪值疑。更遑論戊○○之具結同意書中所指「十月十六日取三十日之
      服藥日數」之記載，顯然與被告原記載在戊○○之內診記錄表及健保局保險對
      象門診就醫紀錄明細表所登載之取藥三十日之日期不同之矛盾之處。是被告於
      事後所提之戊○○具名之具結同意書尚不足為有利於被告之認定。
（四）另查證人甲○○於健保局訪談時證稱：「八十九年五月一日起即在賜安中醫診
      所擔任掛號工作。（請問貴診所的病患患者調劑天數以何種情形為多？）多半
      拿七日份藥物，醫師會囑咐病患服藥次數及天數所以我才知道多半拿七日份藥
      物，看皮膚疾病多拿七日份藥物，我本人並未調劑，由醫師調劑」等語，於本
      院審理時則改稱：「我八十八年起在賜安中醫診所負責掛號及整理病例，我也
      負責拿藥，診所只有我一個小姐，我是照醫生所開之病歷表拿藥，病歷表寫幾
      天藥我就拿幾天藥，每次皆同」、「（提示中央健保局訪查紀錄表）其實藥多
      半是我配的，忙不過來的，被告就幫我配，我只是負責掛號，我無護士及藥劑
      師執照，我在訪查紀錄所稱我沒有配藥，是因為我害怕才如此說」、「是醫師
      所寫的病歷，照上面所寫的天數拿藥，龍膽瀉肝湯，是指藥丸每包六克，早晚
      三十天份，消風散是藥粉，是指四．五克三餐十天份，我有看過戊○○去看過
      病」云云，惟甲○○對其在賜安中醫診所究有無負責依醫師開立處方調劑配藥
      一節所述前後齟齬不一，反觀甲○○於最初健保局人員訪談時所證賜安中醫診
      所為病患所調劑的藥多為七天份藥物等情，則與證人戊○○於健保局人員訪談
      時所稱其均只拿七天份的藥之陳述一致，是證人甲○○前後不一之證言亦無從
      據而為有利於被告之認定。另證人即戊○○之配偶乙○○於審理時所稱伊每次
      都接送戊○○去看診，有拿藥丸及藥粉，拿幾天伊不清楚云云，惟依乙○○所
      言縱其接送戊○○看診之情屬實，然其究非本身親自看診及領藥並服用藥物之
      人，是其前開所證亦非可據以認定被告即確實有對戊○○為如其所填載之內診
      記錄表及健保局保險對象門診就醫紀錄明細表所示之醫療行為。
（五）末查證人戊○○於訪談記錄中雖證述八十八年十月份係拿一次七日份藥等語，
      顯與被告在戊○○內診記錄表中所載有在八十八年十月九日領取消風散十天份
      藥物不符，惟對照戊○○之就醫記錄明細表之記載，被告並無就此部分向健保
      局就戊○○於八十八年十月九日該次就診所給藥日份申請醫療費用給付，是此
      部分自無詐領健保醫療費用之行為，附此敘明。綜上，被告詐欺及行使業務登
      載不實之犯行，均堪認定。
二、核被告丁○○所為，係犯刑法第二百十六條、第二百十五條之行使業務上登載不
    實之文書罪、同法第三百三十九條第一項之詐欺取財罪。其於業務上登載不實文
    書之低度行為，為行使業務上登載不實文書之高度行為所吸收，不另論罪。又被
    告多次詐欺取財及行使業務上登載不實犯行，均時間緊接，方法相同，復均觸犯
    構成要件相同之罪名，顯係基於概括犯意為之，均應依連續犯規定論以一罪，並
    均依法加重其刑。所犯上開二罪，有方法結果之牽連關係，應從一重之連續詐欺
    取財罪處斷。爰審酌被告前於八十七年間即因詐領健保醫療費用經本院判處有期
    徒刑一年一月，緩刑四年確定，現仍在緩刑期內，有卷附台灣高等法院被告全國
    前案紀錄表可按，於短短一年內再犯本件詐欺犯行，足見其並無悔意，及其犯罪
    之動機、目的、手段，虛報領取之醫療金額僅一千三百八十元，情節尚屬輕微，
    惟犯後未坦承犯行猶飾詞卸責等一切情狀，量處如主文所示之刑示懲。
據上論斷，應依刑事訴訟法第二百九十九條第一項前段，刑法第五十六條、第三百三
十九條第一項、第二百十六條、第二百十五條、第五十五條，罰金罰鍰提高標準條例
第一條前段，判決如主文。
本案經檢察官郭靜文到庭執行職務。
中      華      民      國      九十一      年      十    月    三十    日
                                  臺灣桃園地方法院刑事第三庭
                                      法  官  林惠霞
右正本證明與原本無異
如不服本判決書應於送達後十日內向本院提出上訴狀
                                      書記官  吳仁心
中      華      民      國      九十一      年      十    月    三十    日
附錄本案論罪科刑法條全文
刑法第二百十六條
行使第二百十條至第二百十五條之文書者，依偽造、變造文書或登載不實
事項或使登載不實事項之規定處斷。
    第二百十五條
從事業務之人，明知為不實之事項，而登載於其業務上作成之文書，足以
生損害於公眾或他人者，處三年以下有期徒刑、拘役或五百元以下罰金。
    第三百三十九條
意圖為自己或第三人不法之所有，以詐術使人將本人或第三人之物交付者
，處五年以下有期徒刑、拘役或科或併科一千元以下罰金。
以前項方法得財產上不法之利益或使第三人得之者，亦同。
前二項之未遂犯罰之。
